【裁判字號】    95,簡,9
【裁判日期】    950525
【裁判案由】    拆屋還地等
【裁判全文】
臺灣高雄地方法院民事簡易判決             95年度簡字第9號
原      告  丙○○
訴訟代理人  陳正男律師
            侯勝昌律師
            乙○○律師
上  一  人
複  代理人  楊靖儀律師
被      告  甲○○
訴訟代理人  李慶榮律師
            孫守濂律師
上列當事人間請求拆屋還地等事件，本院於民國95年5 月11日言
詞辯論終結，判決如下：
    主      文
被告應將坐落高雄市○○區○○段一小段六九三之一一地號及同
段六九三之一三地號土地如附圖所示Ａ部分面積十二點三四平方
公尺及Ｂ部分面積六平方公尺上之建物，即門牌號碼高雄市○○
區○○路九號之未保存登記房屋拆除，將該土地返還原告，並應
自民國九十四年二月十四日起至返還上開土地之日止，按年給付
原告新臺幣陸仟伍佰壹拾壹元。
原告其餘之訴駁回。
訴訟費用由被告負擔。
本判決得假執行。但如被告以新臺幣參拾捌萬伍仟壹佰肆拾元為
原告預供擔保，得免為假執行。
原告其餘假執行之聲請駁回。
    事實及理由
一、原告起訴主張：其於民國94年1 月21日向訴外人高雄市政府
    購買坐落高雄市○○區○○段1 小段693 之11地號及同段69
    3 之13地號土地（下合稱系爭土地），並於同年2 月14日辦
    畢所有權移轉登記。惟系爭土地如附圖所示A 部分12.34 平
    方公尺（693 之11地號）及B 部分6 平方公尺（693 之13地
    號），合計18.34 平方公尺，遭被告以其所有之門牌號碼高
    雄市○○區○○路9 號未保存登記建物（下稱系爭建物）無
    權占用，則原告自有權請求被告拆屋還地。又被告無權占用
    系爭土地，而受有相當於租金之利益，致原告受有同額之損
    害，原告自得請求被告給付相當於租金之不當得利，即每年
    新臺幣（下同）24,850元。為此，爰依所有權及不當得利之
    法律關係，求為判決：(一)被告應將坐落高雄市○○區○○段
    1 小段693 之11地號土地如附圖所示A 部分（面積12.34 平
    方公尺）及同段693 之13地號土地如附圖所示B 部分（面積
    6 平方公尺）上之建物拆除，將該土地返還原告，並應自94
    年2 月14日起至返還上開土地之日止，按年給付原告24,850
    元。(二)原告願供擔保請准宣告假執行。
二、被告則以：高雄市政府地政處鹽埕地政事務所（下稱鹽埕地
    政事務所）測量系爭建物占用系爭土地之面積，略大於臺灣
    高等法院高雄分院於89年間囑託測量之面積，其測量結果顯
    有錯誤。又原告請求相當於租金之金額過高等語，資為抗辯
    。求為判決：(一)原告之訴駁回。(二)被告願供擔保請准宣告免
    為假執行。
三、兩造不爭執之事項：
  (一)原告於94年1 月21日向高雄市政府購買系爭土地，並於同年
    2 月14日辦畢所有權移轉登記。
  (二)系爭土地如附圖所示A 部分（693 之11地號）及B 部分（69
    3 之13地號），遭被告以其所有之門牌號碼高雄市○○區○
    ○路9 號未保存登記建物占用。
  (三)系爭土地之申報地價均為每平方公尺7,100 元
  (四)被告另案請求確認原告與高雄市政府間，就系爭土地之買賣
    行為及所有權移轉登記行為均無效，暨確認被告就系爭土地
    有優先承買權之訴，業經臺灣高等法院高雄分院於94年12月
    21日以94年度上易字第178 號判決駁回而告確定。
四、本件經兩造協議簡化爭點為：(一)原告得否請求被告拆屋還地
    ？(二)原告得否請求被告給付相當於租金之不當得利？如是，
    其金額以若干為當？
五、原告得否請求被告拆屋還地？
  (一)按所有人對於無權占有或侵奪其所有物者，得請求返還之；
    對於妨害其所有權者，得請求除去之；有妨害其所有權之虞
    者，得請求防止之，民法第767 條定有明文。
  (二)查原告主張系爭土地係其於94年1 月21日向高雄市政府所購
    買，已於同年2 月14日辦畢所有權移轉登記，惟被告所有之
    系爭建物無合法權源而占用系爭土地如附圖所示A 部分12.3
    4 平方公尺及B 部分6 平方公尺等事實，有系爭土地登記謄
    本2 份在卷可稽（見本院卷第11、12頁），並經本院會同鹽
    埕地政事務所人員前往現場勘測屬實，製有勘驗筆錄、如附
    圖所示之土地複丈成果圖各1 份及現場照片6 張存卷可查（
    見本院卷第86至91頁），自堪信為真實。
  (三)被告固辯稱附圖所示之複丈成果圖測量面積有誤等語，惟鹽
    埕地政事務所依臺灣高等法院高雄分院之囑託，於90年10月
    15日所製之複丈成果圖（見本院卷第148 頁），距今已逾5
    年，則當時測量現況與目前系爭建物占用系爭土地之情形是
    否相符，並非無疑，且被告於94年7 月21日言詞辯論期日，
    經本院提示附圖所示之複丈成果圖時，已明確表示無意見等
    語（見本院卷第100 頁），則其事後改以前詞置辯，復未提
    出其他證據以實其說，自難採信。
  (四)從而，原告本於所有權之法律關係，請求被告拆除系爭建物
    後將該土地返還原告，即屬有據。
六、原告得否請求被告給付相當於租金之不當得利？如是，其金
    額以若干為當？
  (一)按無法律上之原因而受利益，致他人受損害者，應返還其利
    益，民法第179 條前段定有明文。而無權占用他人之土地，
    依一般社會通念，足認為可獲得相當於租金之利益，致所有
    權人受有無法使用該土地之損害，則依上開規定，占有人自
    應將所獲得相當於租金之利益返還所有權人。本件被告無法
    律上之權源，以其所有之系爭建物占用系爭土地如附圖所示
    A 部分12.34 平方公尺及B 部分6 平方公尺等情，業如前述
    ，則被告於占用上開土地期間，即受有相當於基地租金之利
    益，致原告受有損害，揆諸前揭規定，原告主張得請求被告
    給付相當於租金之金額，自可採取。
  (二)次按城市地方房屋之租金，以不超過土地及其建築物申報總
    價年息10﹪為限，租用基地建築房屋亦準用之，土地法第97
    條第1 項及第105 條分別定有明文。又基地租金之數額，除
    以基地申報地價為基礎外，尚須斟酌基地之位置、工商業繁
    榮之程度、承租人利用基地之經濟價值及所受利益等項，以
    為決定，並非必達申報總地價年息10﹪最高額，此亦有最高
    法院68年臺上字第3071號判例可資參照。查系爭建物坐落於
    系爭土地上，門牌號碼為高雄市○○區○○路9 號，係搭建
    4 層樓鐵皮屋之未保存登記房屋，供居住使用，雖房屋老舊
    ，惟前臨15公尺寬之雙向4 車道柏油道路，往來交通便利，
    附近建物多為樓房型態，有部分住戶於路邊開設店面營業使
    用等情，業據本院於94年6 月17日勘驗屬實，並有勘驗筆錄
    、土地複丈成果圖各1 份及現場照片6 張附卷可參（見本院
    卷第86至91頁），足認當地之交通狀況及生活機能尚佳。本
    院審酌系爭土地之位置、被告利用土地之經濟價值及所受利
    益等節，認原告請求被告給付相當於租金之不當得利，應按
    系爭土地申報地價年息5%計算為適當。又系爭土地自93年1
    月起之申報地價均為每平方公尺7,100 元，此有土地登記謄
    本2 份可佐（見本院卷第11、12頁），而系爭建物占用系爭
    土地之面積合計18.34 平方公尺，則被告自94年2 月14日起
    ，受有相當於租金之利益即為每年6,511 元（計算式：7,10
    0 ×18.34 ×5%＝6,510.7 ，元以下四捨五入）。是原告請
    求被告自94年2 月14日起至返還土地之日止，按年給付6,51
    1 元之部分，應予准許。逾此部分之請求，即屬無據。
七、綜上所述，本件原告依所有權及不當得利之法律關係，請求
    被告應將坐落高雄市○○區○○段1 小段693 之11地號及同
    段693 之13地號土地如附圖所示A 部分面積12.34 平方公尺
    及B 部分面積6 平方公尺上之建物，即門牌號碼高雄市○○
    區○○路9 號之未保存登記房屋拆除，將該土地返還原告，
    並應自94年2 月14日起至返還上開土地之日止，按年給付原
    告6,511 元部分，為有理由，應予准許；逾此部分之請求，
    為無理由，應予駁回。
八、本件判決所命給付之金額及價額，未逾50萬元，爰依民事訴
    訟法第389 條第1 項第5 款規定，依職權宣告假執行。至原
    告雖聲請就勝訴部分為假執行之宣告等語，惟原告得請求之
    金額及價額既未逾50萬元，則其此部分之聲明，即無庸參酌
    ，併予敘明。另被告陳明願供擔保請准免為假執行，經核於
    法有據，爰酌定相當擔保金額併准許之。至原告敗訴部分，
    其假執行之聲請，已失依附，自應併予駁回。
九、據上論結，本件原告之訴一部有理由，一部無理由，依民事
    訴訟法第436 條第2 項、第79條、第389 條第1 項第5 款、
    第392 條第2 項，判決如主文。
中    華    民    國    95    年    5     月    25    日
                  民事第六庭  法  官  鄭詠仁
正本係照原本作成。
如不服本判決，應於送達後20日內，向本院提出上訴狀並表明上
訴理由，如於本判決宣示後送達前提起上訴者，應於判決送達後
10日內補提上訴理由書（須附繕本）。
中    華    民    國    95    年    5     月    25    日
                              書記官  陳孟瑩


司法院資訊處製作；財團法人民間司法改革基金會備份。
